【裁判字號】    96,智上更(一),4
【裁判日期】    971209
【裁判案由】    損害賠償
【裁判全文】
臺灣高等法院民事判決               96年度智上更(一)字第4號
上  訴  人  乙○○
訴訟代理人  丙○○
被上訴人    國立臺灣大學
法定代理人  甲○○
訴訟代理人  薛博允律師
上列當事人間請求損害賠償事件，上訴人對於中華民國95年6月2
日臺灣臺北地方法院95年度智字第50號第一審判決提起上訴，經
最高法院第一次發回更審，本院於97年11月25日言詞辯論終結，
判決如下：
    主  文
上訴駁回。
第二審訴訟費用由上訴人負擔。
    事實及理由
一、上訴人起訴主張：
    (一)伊為「臺灣長臂金龜」（下稱系爭圖像）攝影著作之著作
      權人，依法享有上開著作之重製權、公開傳輸權及姓名表
      示權。被上訴人未經伊授權或同意即在其於http：//www.
      entomol.ntu.edu.tw. /chinese/insect_infor/conv/con
      v0209.htm網址設立之「國立臺灣大學昆蟲系暨研究所，
      瀕臨絕種保育類昆蟲」網頁（下稱系爭網頁）中，使用系
      爭圖像二次，且未標明著作權人之姓名，侵害伊之著作財
      產權及著作人格權。被上訴人未經上訴人之同意或授權，
      擅自重製上訴人享有著作權之攝影著作外，亦未取得上訴
      人之同意或授權而故意，刻意上網公開傳輸，該網頁可以
      任由不特定人搜尋點閱之公開傳輸行為，以致同時侵害上
      訴人專有之公開傳輸權。
    (二)系爭圖像遭重製、張貼於被上訴人系爭網頁，為不爭之事
      實，行為人為何人，因被上訴人自始不願提供侵權行為人
      之資料，故侵權行為是否為學生，爭議頗大，被上訴人既
      不願提供侵權行為人之資料，依著作權法第101條規定，
      當然應由被上訴人負賠償責任。
    (三)系爭網頁非被上訴人之教科書，亦非被上訴人授課之需要
      ，系爭圖像重製、張貼於被上訴人昆蟲系網站、網頁、並
      進行公開傳輸，供不特定人士瀏覽、列印等，已逾越合理
      使用之範圍，構成著作權之侵害。
    (四)依著作權法第89條規定，上訴人得要求被上訴人將道歉啟
      事登載於新聞紙。且各種新聞紙上所常見各式各樣之侵權
      案道歉啟事（含網路侵權），為眾所皆知。被上訴人為國
      內最高學府，聲名卓著，而上訴人全台唯一之英國皇家攝
      影學會碩學會士，被上訴人於擅自重製時卻故意不標示出
      處，已明確侵害上訴人之姓名表示權即著作人格權，上訴
      人依著作權法第89條要求被上訴人將道歉啟事登載於新聞
      紙，且僅要求登載於聯合報，並無要求多種報紙，符合比
      例原則。
    爰主張被上訴人與其法定代理人甲○○應負連帶賠償責任等
    語，並求為判命：(一)被上訴人與甲○○應連帶賠償新臺幣（
    下同）200,000元及自起訴狀繕本送達之翌日起至清償日止
    ，按週年利率5％計算之利息；(二)被上訴人與甲○○應連帶
    負擔以16號字體型將本件民事判決主文、事實登載在聯合報
    全國版刊（包括A、B版）之第1版下半頁1天；(三)第1項聲明
    願供擔保，請准宣告假執行。
二、被上訴人則以：
    (一)被上訴人之校內網站昆蟲學系暨研究所網頁上所刊登之圖
      片係多年前由稍懂網頁製作之學生集體完成，有上訴人起
      訴狀附件1臺灣臺北地方法院檢察署函可證，證明非被上
      訴人侵害上訴人之著作權，侵權之人為昆蟲系所之研究生
      及學生，非被上訴人，被上訴人未授權該系所學生代表學
      校，自無令由被上訴人擔負侵權行為責任之理由。
    (二)被上訴人校內學生對於系爭圖像攝影著作之使用，應屬合
      理使用，未構成著作財產之侵害。觀諸網站之網頁內容，
      係介紹台灣特有之昆蟲生態，並以系爭圖像攝影著作展示
      其樣貌，其目的在於報導及教學，且免費供不特定人搜尋
      點閱；而系爭網頁內容，亦係簡要介紹台灣常見之昆蟲及
      其生態，而「臺灣長臂金龜」係其中一種等情以察，顯見
      被上訴人校內學生引用系爭圖像攝影著作介紹之樣貌，應
      屬正當目的所必要之使用。從而，重製使用系爭圖像攝影
      著作之性質與目的，與被上訴人將系爭圖像攝影著作授權
      使用於台灣省特有生態研究保育中心之性質與目的相同，
      且被上訴人校內學生使用系爭圖像攝影著作之結果，難認
      對系爭圖像攝影著作潛在市場與現在價值有何影響。被上
      訴人學校學生在系爭網站使用系爭圖像攝影著作行為，係
      屬非營利使用，且占著作之整體比例甚微。依一般社會通
      念，應不致使瀏覽系爭網頁者誤認該被上訴人之系爭圖像
      攝影著作係被上訴人學校學生自身之著作，且其利用結果
      亦未對上訴人於系爭圖像攝影著作之潛在市場與現在價值
      造成影響，故被上訴人學校學生省略著作人即上訴人姓名
      之行為，不致使人誤解為匿名著作或使真正著作人之著作
      遭受誤解為他人著作。故被上訴人學校學生是為合理使用
      圖樣，無違著作權法第88條第1項規定。且網頁縱有侵權
      ，亦無在聯合報刊登道歉啟事之理等語置辯。
三、原審判決駁回上訴人之訴及假執行之聲請，上訴人提起上訴
    ，並變更第2項聲明為：被上訴人與甲○○應連帶負擔費用
    以16號字型將如本院前審判決附件1之「道歉啟事」在聯合
    報全國版（A、B版）第一版下半頁登載1天。本院於發回前
    判命被上訴人應給付上訴人125,000元，及自95年4月26日起
    至清償日止，按週年利率5％計算之利息，及被上訴人應在
    聯合報全國版（A、B版）第一版下半頁，以16號字體將如本
    院前審判決附件2之「道歉啟事」登載1天，並駁回上訴人其
    餘上訴。被上訴人就其敗訴部分提起上訴，經最高法院發回
    更審，上訴人於本院聲明：(一)原判決廢棄。(二)前項廢棄部分
    ，請求判決：1.被上訴人應給付上訴人125,000元及自原審
    起訴狀繕本送達翌日起算，至清償日止按週年利率5％計算
    之利息。2.被上訴人應負擔費用在聯合報全國版（包括A 、
    B兩版）第1版下半頁以16號字型將本院前審判決附件2之道
    歉啟事登載1天。被上訴人於本院聲明：上訴駁回（本院前
    審判決上訴人敗訴部分，未據其聲明不服，已告確定）。
四、上訴人主張伊為「台灣長臂金龜」攝影著作之著作權人，依
    法享有上開著作之重製權及姓名表示權以及公開傳輸權。被
    上訴人於http：//www.entomol.ntu.edu.tw./chinese/inse
    ct_infor/conv/conv0209.htm網址設立之「國立臺灣大學昆
    蟲系暨研究所，瀕臨絕種保育類昆蟲」網頁中，使用上訴人
    享有著作財產權之攝影著作「臺灣長臂金龜」計二圖次，未
    經上訴人之授權或同意，同時未載明著作權人為上訴人等情
    ，為被上訴人所不爭執，並有上訴人所提出臺灣臺北地方法
    院檢察署94年11月23日函、「臺灣長臂金龜」照片、網頁搜
    尋資料、台灣省政府農林廳編印「保育類野生動物圖鑑」封
    面及301頁等可稽（見原審卷第8至24頁、本院前審卷第58至
    71及106至109頁），堪信上訴人主張被上訴人將上訴人之攝
    影著作「台灣長臂金龜」，未經上訴人之授權或同意，即在
    系爭網頁為重製及公開傳輸等情為真實。惟被上訴人辯稱伊
    非侵害被上訴人著作權之人，且系爭網頁使用系爭圖像係在
    合理使用之範圍，不構成著作權之侵害，又請求於聯合報刊
    登道歉啟事，有違比例原則等語。
五、按侵害著作人格權者，負損害賠償責任。雖非財產上之損害
    ，被害人亦得請求賠償相當之金額。次按因故意或過失不法
    侵害他人之著作財產權或製版權者，負損害賠償責任。數人
    共同不法侵害者，連帶負賠償責任，著作權法第85條第1項
    、第88條第1項分別定有明文。上訴人主張被上訴人未經授
    權在系爭網頁上使用系爭圖像二次，侵害其著作財產權及著
    作人格權，應負侵害著作權之賠償責任等語。然關於法人之
    侵權行為能力，民法第28條規定「法人對於其董事或其他有
    代表權之人因執行職務所加於他人之損害，與該行為人連帶
    負賠償責任」，則法人侵權行為之成立，以其董事或有代表
    權之人之執行職務為要件，董事及其他有代表權之人為法人
    之代表執行機關，機關之行為即法人自己之行為，法人代表
    之責任即法人自己之責任，法人應負損害賠償責任。上訴人
    享有著作權之系爭圖像，經重製、公開傳輸於系爭網頁者，
    應是一名學生，此為兩造所不爭執（本審卷第10頁），既為
    學生，顯非被上訴人之董事或有代表權之人。再系爭網頁上
    「昆蟲網管小組」記載指導老師為戊○○，目前成員為丁○
    ○等字樣（原審卷第18頁），證人戊○○證稱系爭網頁網管
    小組之資料常有更新，是學生社團義務製作，將老師名字掛
    在網站上，伊不知系爭圖像係何人掛上網站等語（本審卷1
    第46頁背面）；另當時網管小組成員丁○○因已赴美就讀，
    無法出庭作證（本審卷2第11頁），且上訴人先前向臺灣臺
    北地方法院檢察署提起違反著作權法之告訴，亦經認查無證
    據可資認定犯罪行為人之姓名年籍資料而予以簽結在案，有
    該署94年11月23日北檢大能94他3238字第64998號函在卷可
    稽（原審卷第81頁），是以經刑事偵查及本院審理，均無從
    查知實際張貼系爭圖像之行為人，又何以推論被上訴人已成
    立侵權行為。雖上訴人又稱系爭網頁為被上訴人昆蟲學系負
    責製作，學生無能力作出此龐大網站，被上訴人不願提供侵
    權行為人資料，依著作權法第101條應由被上訴人負責賠償
    等語，然上訴人並未再舉證證明系爭圖像係由昆蟲學系張貼
    於系爭網站上，及昆蟲學系為有權代表被上訴人之人；至著
    作權法第101條為執行業務人員犯違反著作權法之罪，得並
    科其業主罰金之規定，與本件法人是否成立侵權行為無涉，
    上訴人主張被上訴人應負侵害著作權之侵權行為損害賠償責
    任，並無足取。
六、綜上，並無證據足認係由有權代表被上訴人之人張貼系爭圖
    像於系爭網頁上，上訴人主張被上訴人為侵權行為人，應負
    侵害著作財產權及著作人格權之賠償責任，即屬無據。況系
    爭網頁上刊登上訴人之系爭圖像純供學術研究之用，而非商
    業用途，應不致對上訴人攝影著作之衍生著作之潛在市場或
    現在價值造成影響，則綜合被上訴人利用上訴人著作之利用
    目的、性質、所利用之質量及其整個著作所占之比例、利用
    結果對著作潛在市場與現在價值之影響之情形以觀，被上訴
    人之上揭重製及公開傳輸行為，應屬對上訴人著作利用之合
    理使用範圍。從而，上訴人請求被上訴人應給付被上訴人
    125,000元及自原審起訴狀繕本送達翌日起算，至清償日止
    按週年利率5％計算之利息，及被上訴人應負擔費用在聯合
    報全國版（包括A、B兩版）第1版下半頁以16號字型將本院
    前審判決附件2之道歉啟事登載1天，並無理由，應予駁回。
    是則原審判決駁回上訴人之訴及假執行之聲請，於法並無不
    合。上訴意旨指摘原判決不當，求予廢棄改判，為無理由，
    應予駁回。
七、本件事實已臻明確，兩造其餘攻擊或防禦之方法，經核於判
    決結果無何影響，爰不一一論述，附此敘明。
八、據上論結，本件上訴為無理由，依民事訴訟法第449條第1項
    、第78條，判決如主文。
中    華    民    國    97    年    12    月    9     日
                  民事第三庭
                        審判長法  官  林敬修
                              法  官  張靜女
                              法  官  吳青蓉
正本係照原本作成。
不得上訴。
中    華    民    國    97    年    12    月    9     日
                              書記官  殷丹妮


司法院資訊處製作；財團法人民間司法改革基金會備份。
